【裁判字號】    98,訴,969
【裁判日期】    990330
【裁判案由】    清償債務
【裁判全文】
臺灣臺南地方法院民事判決               98年度訴字第969號
原      告  乙○○
被      告  甲○○
訴訟代理人  陳宏義律師
            林弘明律師
上列當事人間請求清償債務事件，經本院於民國99年3 月16日言
詞辯論終結，判決如下：
    主      文
被告應給付原告新臺幣壹佰貳拾壹萬伍仟佰元，及自民國九十
八年七月十日起至清償日止，按週年利率百分之五計算之利息。
原告其餘之訴駁回。
訴訟費用新台幣壹萬肆仟肆佰陸拾肆元由被告負擔新台幣壹萬參
仟元，餘由原告負擔。
原告勝訴部分於原告以新臺幣肆拾萬伍仟元為被告供擔保後，得
假執行。但被告如以新臺幣壹佰貳拾壹萬伍仟佰元為原告預供
擔保，得免為假執行。
原告其餘假執行之聲請駁回。
    事實及理由
一、按訴狀送達後，原告不得將原訴變更或追加他訴；但擴張或
    減縮應受判決事項之聲明者，不在此限，民事訴訟法第255
    條第1項第3款定有明文。本件原告原訴之聲明請求：被告應
    給付原告新臺幣（下同）154萬5,300元，並按週年利率百分
    之20計算之利息。嗣於訴訟中，原告減縮訴之聲明為請求被
    告給付135萬5,300元，及自起訴狀繕本送達翌日起至清償日
    止，按週年利率百分之五計算之利息，核為減縮應受判決事
    項之聲明，應予准許，合先敘明。
二、本件原告起訴主張：
  (一)原告曾委託被告代為標售臺南縣新營市○○街117巷40弄1號
    7之9之法拍屋，且預付2萬1,300元之訂金及23萬元之法院搶
    標預備金，合計251,300 元，惟法院於二標後始停標，原告
    即請求被告退回上開全數金額。
  (二)又被告於民國97年5 月10日曾介紹原告購買高雄市○○街33
    巷1號12樓之房屋，總價130萬元（含自備款20萬元、銀行貸
    款110 萬元），原告當日在臺南縣新營市○○路之麥當勞即
    交付被告20萬元，且書寫簡單契約，並言明三個月內須辦完
    房貸及產物移轉。嗣於三個月後，因被告仍未完成產權程序
    ，經原告積極連絡下，惟被告均以銀行作業為由推託，直至
    97年11月30日被告方告訴原告，銀行已將該法拍屋標售予他
    人。今原告為此已支付室內裝潢、水電轉名，並繳清多筆積
    欠之管理費、水電費，惟被告竟視購屋如兒戲，對原告行詐
    欺行為，為此，被告自應退還原告已給付之20萬元。
  (三)於97年6月2日被告另告訴原告，臺南市有位教師之母因債務
    問題，致其房屋遭拍賣，而其欲買回自己之房屋，惟其尚缺
    36萬元之押標金，而請求原告給予協助。原告當日即於被告
    之事務所內給付17萬元，於同年6月3日原告再電匯19萬元至
    被告之子戊○○之陽信帳戶內。
  (四)再者，被告於97年6 月17日再偕訴外人即其友人丙○○，帶
    原告自臺南搭高鐵至臺中惠雙房屋，並續搭惠雙房屋經理之
    轎車至彰化地球村參觀，當時惠雙房屋經理曾說明地球村之
    產權狀況及售價，希望透過被告之人脈關係推銷地球村。被
    告於一週後告知原告其已由新加坡地產公司取得地球村六幢
    別墅產權，總計2千萬元，惟須給付前金200萬元。故被告即
    持發票人為訴外人黃金發，背書人為被告，票面金額共41萬
    9,000元之4張支票，向原告借款。
  (五)嗣後，被告又以彰化地球村急需資金為由，分別於97年7 月
    20日、97年9月2日，除持發票人為訴外人黃婉婷，被告為背
    書人，票面金額20萬元、8 萬元之支票向原告借款外，於97
    年10月31日再於板橋車站向原告借款5萬5,000元，上開金額
    合計為33萬5,000元。
  (六)按被告共向原告借款156萬5,300元（計算式：25萬1,300＋
    20 萬＋17萬＋19萬＋41萬9,000＋20萬＋8萬＋5萬5, 000）
    ，扣除被告曾償還之21萬元，被告仍應給付原告135萬5,300
    元（計算式：156萬5,300－21萬）。
  (七)就被告於97年10月31日所簽立之聲明書，被告抗辯借款人應
    係證人丁○○，且為購買地球村所開立之419,000 元票據部
    分，應係丙○○之父黃金發向原告借款，原告予以否認。原
    告並不認識丁○○、黃婉婷，原告豈有可能借款予丁○○，
    再者，原告亦不認識丙○○、黃金發，是原告亦無可能借款
    予丙○○，事實上係被告欲向原告借款，即持上開其已於票
    據上背書之票據向原告借款，而原告亦將該款項交予被告。
    被告若主張係丁○○及丙○○向原告借款者，則被告對此應
    負舉證之責。
  (八)被告雖抗辯：於97年6月2日被告僅收到30萬元，其中6 萬元
    是原告預扣利息的錢，原告予以否認。因被告表示銀行貸款
    1個月可以下來，就代書部分4萬元一人一半，原告當日即於
    被告之事務所內交付17萬元，隔日即再電匯19萬元至訴外人
    戊○○之帳戶，上述金額合計為36萬元，絕無被告所稱6萬
    元係利息。
  (九)就發票人為黃金發之4張支票，票面金額共41萬9,000元部分
    。原告與丙○○僅屬點頭之交，絕無借貸關係，且原告亦不
    知丙○○與黃金發為何關係，若本件確係丙○○向原告借款
    者，則何以丙○○未於支票上背書，是被告所辯，顯屬推託
    之詞。本件應係被告以地球村為藉口，並以發票人為黃金發
    之支票向原告借款，以支付地球村之前款。
  (十)又被告抗辯就25萬1,300元部分，因原告約定利息為3萬元，
    故被告實際上僅拿到22萬1,300元，原告予以否認。按該3萬
    元之本票日期為97年5月10日；20萬元之本票日期為97年5月
    26日，今3 萬元本票之日期既在20萬元本票日期之前，於97
    年5 月10日前，兩造尚未有金錢往來，何來被告所辯利息之
    說，再者，原告係委託被告買房子，不可能先預扣利息，是
    被告應共收取25萬1,300元無誤。
  (十一)被告另以票據法第22條第2 項之規定，主張停止背書責任。
    惟依民法總則第六章第129條第3款之規定，消滅時效因起訴
    而中斷，原告已於98年2 月11日向臺灣臺南地方法院檢察署
    告訴被告為詐欺，是消滅時效於98年2 月即告中斷。再者，
    被告背書之最後一張支票日期係98年2 月20日，根本不適用
    票據法第22條第2項之規定。
  (十二)並聲明：被告應給付原告135萬5,300元，及自起訴狀繕本送
    達翌日起至清償日止，按週年利率百分之5計算之利息。
三、被告辯以：
  (一)原告主張其曾給付被告251,300元，因其中3萬元為利息，故
    被告實際上僅收到221,300 元。又被告並未介紹原告購買高
    雄之房子，被告僅係介紹原告租賃高雄之房子，因原告積欠
    管理費而被迫遷出，至於原告所稱其為租賃房屋做室內裝潢
    、水電轉名、繳水電費等費用，均與被告無涉，再者，原告
    之上開支出應屬租屋之必要費用，原告何來損失，原告如何
    得向被告據以求償？
  (二)又被告曾書立已收到原告給付20萬元之購買高雄市房屋之收
    據，事實上係原告要求被告須先提出權狀及印鑑證明，原告
    方願給付上開金額，惟原告並未給付金錢。嗣後被告曾向原
    告要回該收據，惟被告稱該收據已遺失。
  (三)被告於97年6月2日僅收到30萬元，其中6 萬元為原告預扣之
    利息；被告並否認為購買地球村而向原告借款419,000 元，
    按系爭款項應係丙○○之父向原告借款，被告僅係背書人，
    非為借款人。再者，發票人為黃金發之4 張支票日期為97年
    7 月31日至97年10月25日不等，今原告聲請發支付命令之時
    間為98年4 月6日，是原告發支付命令已逾4個月，依票據法
    第22條第2 項之規定，原告持有上述黃金發所簽發，而被告
    背書之支票，業已因時效消滅而不得再向被告請求。
  (四)就原告主張其持有發票人為黃婉婷，被告為背書人，票面金
    額分別為20萬元、8萬元之2張支票者。按系爭款項純屬黃婉
    婷之父丁○○持之向原告借款，並由被告背書者而已，是被
    告僅負背書人之責。又上開2張支票，於被告背書時，該2張
    支票之原發票日應係98年2 月15日、97年10月20日，惟竟遭
    原告分別塗改為98年2月15日、98年2月20日，是被告就塗改
    後之支票，即不負支票背書人之責或僅就塗改前之發票日起
    算4個月內負責。因該2張支票之原發票日自97年9月2日及97
    年10月20日計至98年4月6日原告提起本訴或聲請發支付命令
    亦均已逾4 個月之支票執票人對前手背書人之追索權時效，
    故被告應不負背書人之責任。
  (五)另原告主張被告曾記載向原告借款5萬5,000元之聲明書一事
    ，該聲明僅能證明被告有收到5萬5,000元，不能證明被告有
    取得借款28萬元，承上，被告實際上向原告借款者僅有57萬
    6,300元（計算式：22萬1,300＋30萬＋5萬5,000），扣除被
    告自97年8月27日起至98年6月30日止，已陸續償還原告21萬
    元，是被告應僅對原告負36萬6,300元（計算式：57萬6,300
    －21萬）之債務。
  (六)並聲明：原告之訴駁回。
四、兩造不爭執事項：
  (一)被告於97年4月8日因受原告委託代標臺南縣新營市○○街11
    7巷40弄1號7之8法拍屋，收受原告交付之訂金21,300元，並
    書立收據一張交原告收執，原告另交付法院投標預備金予被
    告，被告則簽發票面金額20萬元、3 萬元本票以供原告收執
    。
  (二)被告於97年5月11日因介紹原告買受高雄市○○街33巷1號12
    樓之房屋，該屋須自備款20萬元，被告書立收到原告交付20
    萬元之收據交原告收執。
  (三)被告於97年10月31日書立向原告借貸36萬元之收據交付原告
    ，內容記載：「被告向原告借款36萬元，原告於同年6月2日
    在代書事務所交付17萬元現金，翌日即同年6月3日匯款19萬
    元至被告之子戊○○的帳戶」。其中19萬元匯入被告之子戊○○之帳戶。
  (四)原告執有源興展業有限公司法定代理人黃金發簽發，被告背
    書票面金額共41萬9,000元之支票4紙（發票日期與金額分別
    為：發票日97年7月3日，票面金額10萬元、發票日97年
    10月15日，票面金額115,000 元、發票日97年10月10日，
    票面金額96,000元、發票日97年10月25日，票面金額
    108,000元），原告交付同額之現金予被告收執。
  (五)被告與丁○○於 97年7月間交付以「黃婉婷」名義簽發、票
    面金額20萬元、並由被告背書之支票1 張予原告，原告則交
    付同額現金給被告及丁○○；其後，被告持「黃婉婷」名義
    簽發、票面金額8萬元、由被告背書之支票1張；交給原告，
    原告則交付現金予被告。
  (六)被告於97年10月31日書立向原告借貸55,000元之收據交付原
    告，被告已收受同額之款項。
  (七)被告已清償21萬元。
五、得心證之理由：
    原告主張伊於97年4月8日委託被告代為標售法拍屋，且預付
    2萬1,300元之訂金及23萬元之法院搶標預備金，合計
    251,300 元，惟法院於二標後始停標，原告即請求被告退回
    上開全數金額。又被告於97年5 月10日曾介紹原告購屋，原
    告交付被告自備款20萬元，惟至97年11月30日被告方告訴原
    告，銀行已將該法拍屋標售予他人，被告自應退還原告已給
    付之20萬元。於97年6月2日被告另以臺南市有位教師之母房
    屋遭拍賣，而其欲買回自己之房屋，惟其尚缺36萬元之押標
    金為由，而請求原告給予協助。原告當日即於被告之事務所
    內給付17萬元，於同年6月3日原告再電匯19萬元至被告之子
    戊○○之陽信帳戶內。再者，97年6 月被告告知原告其已由
    新加坡地產公司取得彰化地球村6 幢別墅產權，惟須給付前
    金200 萬元。故被告即持發票人為黃金發、被告為背書人，
    票面金額共41萬9,000元之4張支票，向原告借款。嗣後，被
    告又以彰化地球村急需資金為由，分別於97年7 月20日、97
    年9月2日，除持發票人為黃婉婷、被告為背書人，票面金額
    20萬元、8 萬元之支票向原告借款外，於97年10月31日向原
    告借款5萬5,000元，上開金額合計為33萬5, 000元。按上開
    款項共156萬5,300元，扣除被告曾償還之21萬元，被告仍應
    給付原告135萬5,300元等語，被告則為前詞置辯，是本件爭
    點為被告是否因與原告之委任事務結束，而應返還原告原先
    給付之費用及金額若干，以及被告是否向原告借款及金額若
    干。經查：
  (一)按當事人主張有利於己之事實者，就其事實有舉證之責任，
    民事訴訟法第277 條前段定有明文。次按民事訴訟如係由原
    告主張權利者，應先由原告負舉證之責，若原告先不能舉證
    ，以證實自己主張之事實為真實，則被告就其抗辯事實即令
    不能舉證，或其所舉證據尚有疵累，亦應駁回原告之請求；
    請求履行債務之訴，除被告自認原告所主張債權發生原因之
    事實外，應先由原告就其主張此項事實，負舉證之責任，必
    須證明其為真實後，被告於其抗辯事實，始應負證明之責任
    ，此為舉證責任分擔之原則（最高法院17年上字第917 號判
    例、43年台上字第377號判例參照）。
  (二)原告主張因投標法拍屋而委任並交付被告預備金25萬1,300
    元之部分：
    原告主張被告收到原告給付22萬1,300 元等情，為被告所不
    爭執，惟否認原告有給付3 萬元之部分。查被告於97年4月8
    日因受原告委託代標臺南縣新營市○○街117巷40弄1號7之8
    法拍屋，收受原告交付之訂金2萬1,300元，並書立收據一張
    交原告收執，且被告於97年5 月10日及同年月26日，分別簽
    發票面金額3萬元及20萬元本票以供原告收執，有收據1紙、
    本票2 紙在卷可稽（見本院卷第17至18頁），按被告執業代
    書，非無智識之人，若未收受同額之款項，應不致書立收據
    及本票交付，應認原告主張被告確有收取25 萬1,300元為真
    實，又該3萬元之本票日期為97年5月10日，20萬元之本票日
    期為97年5月26日，3萬元本票發票日既在20萬元本票發票日
    之前，於97年5 月10日前，兩造未有金錢往來，且原告與被
    告間應係基於委任關係而交付上開投標金，與借貸關係無涉
    ，何來有預扣利息之必要，是被告空言辯稱其中3 萬元為利
    息云云，此部分尚不能採為有利於被告之認定。
  (三)原告主張因購屋而委任並交付被告自備款20萬元之部分：
    被告於97年5月11日因介紹原告買受高雄市○○街33巷1號12
    樓之房屋，該屋須自備款20萬元，被告書立收到原告交付20
    萬元之收據交原告收執，為兩造所不爭執，原告並提出收據
    1 紙，以及於97年12月錄製與被告之對話錄音譯文，錄音譯
    文中原告稱：「那前款20萬不就沒有了？」被告稱：「不會
    ，我不會讓你沒有。」原告稱：「萬一找不到（收據）呢？
    」被告稱：「不會，20萬怎麼會不還給你，找不到我還是會
    還給你。」（見本院卷第45頁、第22頁）足認被告確實曾經
    收取原告20萬元。是被告辯稱事實上係原告要求被告須先提
    出權狀及印鑑證明，原告方願給付上開金額，惟原告並未給
    付金錢云云，並不可採。
  (四)另按消費借貸，謂當事人一方移轉金錢或其他代替物之所有
    權於他方，而約定他方以種類、品質、數量相同之物返還之
    契約，民法第474條第1項定有明文。又當事人主張有金錢借
    貸關係存在，須就其發生所須具備之特別要件即『金錢之交
    付』及『借貸意思表示互相一致』負舉證之責任。（最高法
    院81年度台上字第2372號判決參照）；另票據為無因證券，
    票據債權人就其取得票據之原因，固不負證明之責任，惟執
    票人既主張係票據發票人向伊借款而簽發交付，以為清償方
    法，債務人復抗辯其未收受借款，消費借貸並未成立，則就
    借款之已交付事實，即應由執票人負舉證責任（最高法院83
    年度台上字第526號及85年度台上字第1990號判決參照）。
  (五)原告主張貸與被告借款36萬元之部分：
    被告於97年10月31日書立向原告借貸36萬元之收據交付原告
    ，內容記載：「被告向原告借款36萬元，原告於同年6月2日
    在代書事務所交付17萬元現金，翌日即同年6月3日匯款19萬
    元至被告之子戊○○的帳戶」，其中19萬元匯入戊○○之帳
    戶，為兩造所不爭執，有借據1紙、臺灣銀行匯款回條聯1紙
    附卷可查（見本院卷第24至25頁），原告上開主張之事實，
    自堪認為真正。被告雖辯稱於97年6月2日僅收到30萬元，其
    中6 萬元為原告預扣之利息云云，惟上開收據既載明原告交
    付現金及匯款之內容，被告身為代書，對收據內容應會謹慎
    看待，若果有預扣利息之情事，應會一併記載於上開收據內
    容，然上開收據並未有約定預扣利息之記載，其亦未舉反證
    以實其說，上開所辯，尚難憑採。
  (六)原告主張貸與被告借款41萬9,000元之部分：
    原告提出源興展業有限公司法定代理人黃金發簽發，被告背
    書，發票日期與金額分別為：發票日97年7月3日，票面金
    額10萬元，支票號碼NC00 00000號，發票日97年10月15日
    ，票面金額11萬5,000元，支票號碼NC0000000號，發票日
    97年10月10日，票面金額9 萬6,000元，支票號碼NC0000000
    號，發票日97年10月25日，票面金額10萬8,000 元，支票
    號碼NC0000000號，票面金額共41萬9,000 元之支票4紙及退
    票理由單4 紙（見本院卷第25至28頁），被告未否認上開支
    票背書之真正，並對原告係將上開金額交給被告一情亦不爭
    執，原告主張交付被告41萬9,000 元之事實，應屬可信。被
    告雖辯稱系爭款項應係黃長城持其父黃金發簽發之上開支票
    向原告借款，被告僅係背書人，非為借款人，原告雖將錢交
    給被告，但這是丙○○借的，且上開支票業已因時效消滅，
    不得再向被告請求云云，並提出丙○○之證明書為證。然本
    件若係丙○○向原告借款，則何以丙○○未為支票背書，反
    而係由被告背書，依照常理，原告亦無可能於丙○○未為背
    書之情形下，將上開高額款項貸與丙○○，被告就此部分未
    能舉證以實其說。又原告係主張借款返還請求權，請求權之
    消滅時效為15年，縱使上開支票之請求權已罹時效而消滅，
    仍不妨礙原告借款返還之請求權。另丙○○經本院多次通知
    出庭作證，卻均未到庭，被告提出之證明書是否真係由丙○○本人所書寫，尚有可疑。是被告所辯，應不足採。
  (七)原告主張貸與被告借款33萬5,000元之部分：
    被告與丁○○於97年7 月間交付以黃婉婷名義簽發，票面金
    額20萬元，支票號碼FA0000000 號，並由被告與丁○○背書
    之支票予原告，原告則交付同額現金給被告及丁○○；其後
    ，被告持黃婉婷名義簽發，票面金額8萬元，支票號碼
    FA0000000 號，由被告背書之支票予原告，原告則交付同額
    現金予被告；被告於97年10月31日書立向原告借貸5萬5,000
    元之收據交付原告，被告已收受同額之款項，為兩造所不爭
    執，有支票、退票理由單各2紙、被告聲明書1紙在卷可查（
    見本院卷第31至33頁），其中被告借貸5萬5,000元之部分，
    堪信為實在。惟被告辯稱上開支票之款項，係黃婉婷之父丁○○持之向原告借款，並由被告背書，被告僅負背書人之責
    ，又上開支票，竟遭原告分別塗改發票日為98年2 月15日、
    98 年2月20日，是被告就塗改後之支票，即不負支票背書人
    之責或僅就塗改前之發票日起算4 個月內負責，且上開支票
    之已逾支票執票人對前手背書人之追索權時效，故被告應不
    負背書人之責任云云，然丁○○於本院審理中證稱：「上開
    支票係我女兒黃婉婷之名義，但她授權給我使用。…原告拿
    了15、16萬元給被告，票額為20萬元，扣掉利息大約有19萬
    多元，不足的部分原告又跑去領錢，其中10萬元的部分甲○○有拿給我。…另筆8 萬元的票，我就不在場」等語，足認
    原告確實有將20萬元交付予被告，丁○○並證稱：「我不認
    識原告，有次被告向我借20萬元，我跟被告說其中10萬元我
    要用，於97年8 月10日被告邀我一起去新營與原告碰面」等
    語（見本院卷第63頁背面），且被告與丁○○均在上開面額
    20萬元之支票背書，應係共同向原告借貸，其中10萬元係由
    丁○○所借貸。若果真被告僅係居間介紹丁○○向原告借款
    ，又何以被告會於借貸之支票上背書簽名。是原告主張被告
    借貸10萬元之部分應屬可採，其餘10萬元之請求則尚非有據
    。另支票面額8 萬元之部分，僅有被告之背書，原告不可能
    於丁○○未背書之情形下，將上開金額貸與丁○○，是應係
    由被告向原告借貸，惟被告辯稱8萬元只拿到4萬元，原告說
    要再補4萬元，但原告沒有補等語，故就被告有向原告收取4
    萬元之部分，為兩造所不爭執，應堪認定為事實。而其餘4
    萬元之部分，由於無法僅以票據作為被告有收到其餘4 萬元
    款項之唯一證據，已如前述，原告亦未提出其他證據以實其
    說，尚不能採為有利於原告之認定。
  (八)被告因上開五之(二)、(三)之委任關係，積欠原告共45萬1,300
    元，因上開五之(四)、(五)、(六)之借貸關係，積欠原告共97萬4,
    000元，被告已清償21萬元，為兩造所不爭執，故被告應返
    還原告121萬5,300元。
  (九)被告雖另辯稱與原告曾書立切結書，原告與被告之債權債務
    關係都以本票為證，且有按月攤還3 萬元至10萬元，但本件
    都沒有本票云云，並提出切結書1 紙為證，然查該切結書未
    記載債權債務之內容、起訖時間、金額等具體事項（見本院
    卷第79頁），無法將該切結書作為原告與被告上開委任與借
    貸關係之證明，被告上揭置辯之詞，應不足採。
六、綜上所述，原告依據委任關係及金錢消費借貸關係，請求被
    告給付121萬5,300元，及自起訴狀繕本送達翌日即98年7 月
    10日起至清償日止，按週年利率百分之5 計算之利息，為有
    理由，應予准許，逾此數額之請求，為無理由，應予駁回。
七、末按法院為終局判決時，應依職權為訴訟費用之裁判，民事
    訴訟法第87條第1項定有明文，本件訴訟費用為14,464元（
    即減縮後裁判費），爰依職權確定上開訴訟費用負擔如主文
    第3項所示。
八、本件為關於財產權之訴訟，兩造均陳明願供擔保，聲請宣告
    假執行及免為假執行，經核於原告勝訴之範圍內，於法均無
    不合，爰酌定如主文第4 項之擔保金額併准許之。而原告其
    餘之訴既經駁回，所為假執行之聲請亦失所附麗，應併予駁
    回之。
九、本件判決基礎已臻明確，兩造其餘攻防方法及訴訟資料經本
    院審酌後，核與判決不生影響，爰不逐一論駁之必要，併此
    敘明。
八、訴訟費用負擔之依據：民事訴訟法第79條。
中    華    民    國    99    年    3     月    30    日
                  民事第三庭    法  官  周素秋
以上正本係照原本作成。
如對本判決上訴，須於判決送達後20日內向本院提出上訴狀。
中    華    民    國    99    年    3     月    30    日
                                書記官  洪浩容

司法院資訊處製作；財團法人民間司法改革基金會備份。
